臺灣士林地方法院民事裁定　　 100年度司執消債更更字第13號
聲　請　人
即　債務人　廖麗如
上列當事人聲請消費者債務清理事件，本院裁定如下：
    主  文
債務人所提如附表一所示之更生方案應予認可。
債務人在未依更生條件全部履行完畢前，應受如附表二所示之生
活限制。
    理  由
一、按債務人有薪資、執行業務所得或其他固定收入，法院認更
    生方案之條件公允者，得不經債權人會議可決，逕依債務人
    之聲請或依職權以裁定認可更生方案；法院為認可之裁定時
    ，因更生方案履行之必要，對於債務人在未依更生條件全部
    履行完畢前之生活程度，得為相當之限制，消費者債務清理
    條例第64條第1 項、第62條第2 項分別定有明文。
二、經查，本件債務人廖麗如聲請更生，前經本院97年度消債更
    字第875 號裁定開始更生程序在案，有上開裁定一份在卷可
    參（見本院98年度司執消債更字第144 號卷，下稱執消債更
    卷(一)，第5 頁）。又債務人確有薪資所得之固定收入等情，
    亦有債務人任職龍工工程有限公司在職證明書附卷可憑（見
    本院卷第22頁）。再觀諸債務人所提如附表一所示之更生方
    案，其條件為債務人自認可更生方案裁定確定之翌月起，以
    3 個月為1 期，共32期，每期清償新臺幣（下同）4 萬1,90
    0 元，另增以1 年為1 期，共5 期，每期清償1 萬9,000 元
    之年終獎金，則總清償金額為143 萬5,800 元，清償成數為
    46.36%。本院經審酌下列情事，認其條件核屬公允、適當、
    可行：
  (一)本院裁定開始更生程序時，債務人除每月薪資所得外，尚有
    南山人壽保單8 份，此有債務人財產歸屬資料清單及南山人
    壽保險股份有限公司100 年8 月10日（100 ）南壽保單字第
    C1091 號函附卷可憑（見執消債更卷(二)第19頁；本院卷第71
    頁）。佐諸前揭南山人壽保險股份有限公司函文，上開保單
    試算至100 年8 月1 日之解約金應為4 萬5,394 元。而債務
    人願以3 個月為1 期，共32期，每期提撥1,400 元，合計4
    萬4,800 元（計算式：1,400 ×32＝44,800）之相當保單解
    約金至更生方案，足徵債務人之還款誠意。另債務人聲請前
    2 年間可處分所得為85萬3,744 元，扣除必要支出52萬4,15
    2 元後，餘額為32萬9,592 元，低於上開更生方案之無擔保
    及無優先權債權人受償總額143 萬5,800 元，則無擔保及無
    優先權債權人之受償金額不致過低。
  (二)再者，債務人自陳自100 年6 月間任職龍工工程有限公司，
    擔任承接工程協調監造工程事務，其薪資結構為除本薪2 萬
    8,000 元外，尚有津貼3,000 元及伙食費1,800 元，每月薪
    資收入為3 萬2,800 元，因係責任制，故無加班費，但得以
    休假抵加班工時等語，業據提出龍工工程有限公司在職證明
    書、債務人100 年6 月至7 月間薪俸袋等為證（見本院卷第
    22、26頁），尚非無據。
  (三)又債務人每月生活支出，是否合理，應參酌內政部公布之歷
    年最低生活費一覽表。又最低生活費係以當地區最近1 年每
    人可支配所得中位數100 分之60定之，社會救助法第4 條第
    2 項中段定有明文。復參家庭收支調查報告可知，所謂可支
    配所得，係指所得收入扣除非消費性支出後之數額。則上開
    最低生活費數額未計算非消費性支出。佐參債務人全戶戶籍
    謄本（見本院97年度消債更字第875 號卷第49頁），債務人
    與其未成年子女陳品恩（92年10月出生）居住於新北市汐止
    區。核以內政部公布100 年度新北市最低生活費為1 萬1,83
    2 元及債務人應至多分擔2 分之1 對未成年子女之扶養費，
    則債務人每月之消費性支出應以1 萬7,748 元｛計算式：11
    ,832＋（11,832）÷2 ＝17,748｝為當。而債務人自陳更生
    方案履行期間每月支出膳食費5,400 元、交通暨通訊費2,98
    0 元、房屋使用費5,500 元、子女扶養費4,000 元之消費性
    支出，合計1 萬7,880 元等語，與上開金額相當。況債務人
    目前工作內容係承接工程協調監造工程事務，其每月支出交
    通暨通訊費2,980 元之消費性支出實質上包含職業必要支出
    ，是其每月實際消費性支出低於其所陳述之金額。另債務人
    自陳每月尚支出勞保485 元、健保費828 元等之非消費性支
    出，共計1,313 元等語，業據提出勞健保費單據（見本院卷
    第26頁），自屬有據。是以，債務人每月生活支出（含扶養
    費）堪認未逾一般人之生活程度，而屬合理。
  (四)且債務人自陳於龍工工程有限公司服務期滿3 年得領取1 個
    月本薪之年終獎金等語，此有龍工工程有限公司出具之在職
    證明書附卷可佐（見本院卷第第22頁），堪以認定。是債務
    人願另自認可本件更生方案裁定確定之第4 年起，以1 年為
    1 期，共5 期，每期給付逾3 分之2 年終獎金即1 萬9,000
    元數額至更生方案，實已兼顧債權人之受償權益。
  (五)至於有債權人不同意此更生方案，無非係以債務人還款成數
    偏低；債務人因奢侈或浪費行為而負擔債務；債務人正值壯
    年，應可兼職或另謀新職以增加收入；債務人所領取之年終
    獎金應全數列為更生方案之還款內容；債務人之保單解約金
    應1 次給付而非分次給付；債務人支出之扶養費應以免稅額
    列計；債務人無支出房屋使用費之必要；債務人每月支出之
    膳食費5,400 元較前次所陳報之金額4,000 元偏高等語。惟
    查：
    1.按消費者債務清理條例之立法目的，係為使不幸陷入經濟
      困境之人得以清理債務、重建生活，並在清理過程中能保
      有符合人性尊嚴之最低基本生活，是更生方案之認可原則
      上應以債務人目前確能獲得之固定收入做為履行更生方案
      之基礎，審酌扣除最低生活需求後，債務人能否負擔該方
      案之條件。從而，清償成數、負債原因、年齡、兼職與否
      等均非認可更生方案之唯一標準。況債務人是否兼職或以
      其他方式增加收入，猶端視其現有工作性質、個人專業能
      力、家庭因素及經濟景氣良窳等諸多因素而定，而此等因
      素或為無法明確衡量、抑或另屬將來不可預測之事，俱無
      從採為判斷更生方案公允與否之客觀依據。而債務人目前
      每月平均收入約3 萬2,800 元，業如前述，即應以該收入
      做為履行更生方案之基礎而非以其過去或未來不確定之收
      入為基石。
    2.又關於年終獎金應全數納入更生方案一事，衡酌每年年關
      將近需支出較多費用，應認債務人有酌留部分獎金充作預
      備金之必要。
    3.另更生程序與清算程序之目的有別，前者以維持債務人既
      有之財產前提下，協助其重建經濟生活；後者強調將債務
      人之財團財產變價分配，以公平清償債權人。是本件更生
      方案難認有變價既有保單取償之必要，然債務人願將相當
      保單解約金之金額以分次提撥方式列為更生方案之還款內
      容，相形下債務人每月支出相對減少，顯見債務人願以更
      拮据之方式維持生活，已為更生方案盡最大之努力。
    4.至於財政部公告之扶養親屬免稅額乃供課徵個人綜合所得
      稅所用，依司法院大法官釋字第415 號解釋，扶養免稅額
      係屬租稅優惠之性質，有其稅賦政策之考量，與實際上因
      負有扶養義務而須支出扶養費不可相提並論，是堪認扶養
      免稅額所定之金額不足以維持個人基本生活。
    5.末債務人每月支出費用未逾一般人之生活程度而屬合理，
      業已上述，在此範圍內，債務人如何分配其各項生活支出
      （諸如：膳食費、房屋使用費或扶養費等），得由其視具
      體情形彈性運用，本院予以尊重。況債務人名下無房地，
      目前寄居其姊之屋，日後亦有遷居他處之可能，實認其每
      月有支出房屋使用費（或租賃費）之必要。
    是以，債務人每月收入扣除上開必要支出後，近全數用以清
    償債務。且其為求增加清償成數，而將清償期延長為8 年，
    並提撥相當保單解約金數額及逾3 分之2 之年終獎金至更生
    方案，足認債務人確已盡清償之能事。
三、綜上所述，債務人所提如附表一所示之更生方案核屬公允、
    適當、可行，且無消費者債務清理條例第63條及第64條第2
    項所定不應認可之消極事由存在，故不經債權人會議可決，
    予以認可該更生方案。並依同條例第62條第2 項規定，就債
    務人在未依更生條件全部履行完畢前之生活程度，裁定為如
    附表二所示之限制。爰裁定如主文。
四、如不服本裁定，應於裁定送達後10日內，以書狀向本院司法
    事務官提出異議。
中    華    民    國   100    年    9     月    16    日
                  民事庭      司法事務官
附表一：
┌────────────────────────────────┐
│壹、更生方案內容                                                │
├────────────────────────────────┤
│1.自認可裁定確定之翌月起，每3 月為1 期，共32期，每期在末月25日給│
│  付新臺幣（下同）4 萬1,900 元。債權人分配金額分別如下貳每期可配│
│  金額欄位(一)所示。                                              │
│2.年終獎金，自認可裁定確定之第4 年起，每1 年為1 期，共5 期，每期│
│  在3 月25日給付1 萬9,000 元。債權人分配金額如下貳每期可分配金額│
│  欄位(二)所示。                                                  │
│3.債務總金額：309 萬7,150 元。                                  │
│4.清償總金額：143 萬5,800 元。                                  │
│5.總清償比例：46.36%。                                          │
├────────────────────────────────┤
│貳、更生清償分配表                               單位：新臺幣/元│
├──┬────────┬─────┬────┬────┬────┤
│編號│    債  權  人  │債權金額  │債權比例│每期可分│每期可分│
│    │                │          │        │配金額(一)│配金額(二)│
├──┼────────┼─────┼────┼────┼────┤
│ 1  │國泰世華商業銀行│791,622   │25.56%  │10,709  │4,856   │
│    │股份有限公司    │          │        │        │        │
├──┼────────┼─────┼────┼────┼────┤
│ 2  │渣打國際商業銀行│281,494   │9.09%   │3,808   │1,727   │
│    │股份有限公司    │          │        │        │        │
├──┼────────┼─────┼────┼────┼────┤
│ 3  │澳商澳盛銀行集團│128,267   │4.14%   │1,735   │787     │
│    │股份有限公司（原│          │        │        │        │
│    │荷商荷蘭銀行股份│          │        │        │        │
│    │有限公司）      │          │        │        │        │
├──┼────────┼─────┼────┼────┼────┤
│ 4  │豐（台灣）商業│138,941   │4.49%   │1,880   │852     │
│    │銀行股份有限公司│          │        │        │        │
│    │（原香港商香港上│          │        │        │        │
│    │海豐銀行股份有│          │        │        │        │
│    │限公司）        │          │        │        │        │
├──┼────────┼─────┼────┼────┼────┤
│ 5  │遠東國際商業銀行│123,032   │3.97%   │1,664   │755     │
│    │股份有限公司    │          │        │        │        │
├──┼────────┼─────┼────┼────┼────┤
│ 6  │萬泰商業銀行股份│502,013   │16.21%  │6,792   │3,080   │
│    │有限公司        │          │        │        │        │
├──┼────────┼─────┼────┼────┼────┤
│ 7  │日盛商業銀行股份│66,101    │2.13%   │894     │406     │
│    │有限公司        │          │        │        │        │
├──┼────────┼─────┼────┼────┼────┤
│ 8  │中國信託商業銀行│134,935   │4.36%   │1,826   │828     │
│    │股份有限公司    │          │        │        │        │
├──┼────────┼─────┼────┼────┼────┤
│ 9  │台新商業銀行股份│78,478    │2.53%   │1,062   │481     │
│    │有限公司（原慶豐│          │        │        │        │
│    │商業銀行股份有限│          │        │        │        │
│    │公司）          │          │        │        │        │
├──┼────────┼─────┼────┼────┼────┤
│ 10 │永豐商業銀行股份│142,126   │4.59%   │1,923   │872     │
│    │有限公司        │          │        │        │        │
├──┼────────┼─────┼────┼────┼────┤
│ 11 │新加坡商星展銀行│220,141   │7.11%   │2,978   │1,350   │
│    │股份有限公司    │          │        │        │        │
├──┼────────┼─────┼────┼────┼────┤
│ 12 │廖鴻毅          │340,000   │10.98%  │4,600   │2,086   │
├──┼────────┼─────┼────┼────┼────┤
│ 13 │廖麗娟          │150,000   │4.84%   │2,029   │920     │
├──┼────────┼─────┼────┼────┼────┤
│    │    合    計    │3,097,150 │100%    │41,900  │19,000  │
├──┴────────┴─────┴────┴────┴────┤
│參、補充說明                                                    │
│一、總清償比例計算至百分比之小數點後第三位四捨五入至第二位。    │
│二、每期可分配金額＝每期可清償金額×債權比例（元以下四捨五入）。│
│三、債務人於履行更生方案前，應自行向各債權人詢問還款方式。      │
│四、更生方案如一期未履行，視為全部到期。                        │
│五、有不可歸責於己之事由發生，致債務人遲延給付，應許延緩一期給付│
│    應順延一期。                                                │
└────────────────────────────────┘
附表二：
┌────────────────────────────────────┐
│准許更生之債務人未依更生條件完全履行完畢前，應受下列之生活限制：        │
├────────────────────────────────────┤
│一、不得為奢靡浪費之消費活動。                                          │
├────────────────────────────────────┤
│二、不得為賭博或為其他投機行為。                                        │
├────────────────────────────────────┤
│三、不得為不動產之處分或受讓。                                          │
├────────────────────────────────────┤
│四、不得為金錢借貸之行為。                                              │
├────────────────────────────────────┤
│五、不得搭乘計程車、高鐵及航空器，但因公務所需且由公費支付者，不在此限。│
├────────────────────────────────────┤
│六、不得從事國外遊學或出國旅遊等消費行為。                              │
├────────────────────────────────────┤
│七、不得投資金融商品（例如股票、基金等）。                              │
├────────────────────────────────────┤
│八、不得從事逾越通常生活程度之贈與。                                    │
├────────────────────────────────────┤
│九、每月應製作收入支出帳目。                                            │
└────────────────────────────────────┘